臺中高等行政法院判決　　　　　　　　　　　　　　　九十三年度訴字第二九六號
　　　　　　　　　　　　　　　.
　　原　　　告　甲○○
　　被　　　告　臺中市政府
　　代　表　人　乙○○
　　訴訟代理人　丙○○
　　　　　　　　丁○○
右當事人間因慰問金事件，原告不服行政院人事行政局中華民國九十三年四月二十九
日局企字第○九三○○六二一四○一號訴願決定，提起行政訴訟，本院判決如左︰
　  主  文
原告之訴駁回。
訴訟費用由原告負擔。
　　事  實
一、事實概要：緣原告係台中市大智國小已故技工張富來之遺族，張富來前於民國（
    下同）九十二年三月二十四日經指派外送公文完畢返校途中突感暈眩，停留路邊
    求援，經該校退休教師送往台中市澄清綜合醫院急診，經診斷為腦幹出血，急救
    後仍陷重度昏迷，延至翌日因心肺衰竭宣告不治。原告認張富來於執行職務猝發
    腦幹出血，與所擔任服勞務性質、歷時消耗之體力及精神具直接因果關係，爰依
    公教員工因公傷殘死亡慰問金發給辦法（下稱慰問金發給辦法）向被告機關申請
    發給慰問金，經被告機關於九十二年十月三十日府人給字第○九二○一七二○六
    ○號函復略以，案經被告機關函請相關醫療單位協助認張富來係「疾病死亡」，
    而非「意外死亡」，核與慰問金發給辦法第三條規定不符，未准其請。原告不服
    向被告機關提起復審，因張富來原係大智國小技工，非公務人員保障法所定保障
    對象，經改依訴願法規定移送行政院人事行政局審理，遭訴願決定駁回，遂提起
    本件行政訴訟。
二、兩造聲明：
    (一)原告聲明求為判決：
    1.訴願決定及原處分均撤銷。
    2.被告應依公教員工因公傷殘死亡慰問金發給辦法第四條第三項第二款規定作成
      核發死亡慰問金新台幣一百二十萬元予原告之行政處分。
　　(二)被告聲明求為判決：駁回原告之訴。
三、兩造之陳述：
    (一)原告主張之理由：
    1.訴願決定意旨略為「一、一般人員從事外送公文相同工作內容所產生體能之負
      荷，通常非足致猝發腦幹出血，是尚難認張富來死亡原因與執行職務具直接因
      果關係。二、原告不得援引比照銓敘部於八十五年十月一日以八五台特四字第
      一三五四六一九號函，認本件慰問金申請一案得採彈性認定。三、再本件非保
      險契約之爭議，原告不得援引有關保險契約之解釋，認該辦法規定係採取結果
      說。」云云。
    2.惟關於因果關係部分：按張富來於台中市東區大智國民小學擔任技工，領有身
      心障礙手冊，其雙側髖關節活動範圍為七十度，喪失正常生理運動範圍二分之
      一以上，有勞工保險局九十年十月三日九十保給字第一○二二三一五號函可稽
      ，是其平日行動已甚為不便，加以全校之技工及工友僅有張富來一人為男性，
      有通訊錄可憑，故只要較為繁重工作，皆由張富來一人承擔，其體力負荷及承
      受之工作壓力自較常人倍增，其曾向學校同事哭訴表示工作過於繁忙，不勝負
      荷等情。嗣另一工友吳秀霞於九十二年三月四日因發生車禍，返家休養，外送
      公文工作即全由張富來接辦，此有台中市東區大智國民小學九十二年四月二十
      五日大智小總字第○九二○○○一一三號函可稽，足見張富來之工作繁忙與猝
      發疾病間必然有相當關連，原處分及訴願決定未查上情，遽認張富來死亡與工
      作無因果關係，實嫌速斷。
    3.再依經驗法則觀之，張富來死因不應排除於「意外」：所謂「腦幹出血」，即
      「腦中風」種類之一，依經驗法則，高血壓為發生腦中風最危險之因素，然張
      富來並無高血壓之病史，此有中國醫藥學院附設醫院診斷證明書可稽，惟面臨
      壓力、過勞時，體內腎上腺素上升、血管收縮，血壓上升，亦容易間接猝發腦
      中風，是台中市東區大智國民小學九十二年四月二十二日大智小人字第○九二
      ○○一○二三號函說明二，既載明：「張工平素身體尚稱健康，未曾罹患重病
      ，渠於執行任務猝發腦幹出血，應與所擔任服務勞務性質、歷時消耗之體力及
      精神具有直接因果關係，導致影響身體機能而生此不測，實非可預料．．．」
      ，則即無由排除張富來之死亡原因與執行職務具因果關係，且係外在原因造成
      之偶發事故。何況其因公死亡，被告機關亦於九十二年五月二十六日以府行庶
      字第○九二○○七四一○八號函同意給予「因公撫卹」，何以被告機關前後矛
      盾，再以原處分認定張富來係「疾病死亡」，而拒發慰問金，令原告告無所適
      從，身心備受煎熬。
    4.從法規範目的解釋、體系解釋，慰問金之發放標準確應從寬：按慰問金發給辦
      法第一條規定：「為增進公教員工工作士氣，使無後顧之憂，對於因公受傷、
      殘廢或死亡者，發給慰問金，特訂定本辦法。」是本辦法乃鼓勵公務員執行職
      務不遺餘力，而對於執行職務中所生之損害給予彌補，使無顧忌，勇於任事，
      基此，各種補償措施本應依規範精神採取從寬、從優認定。本件衡諸張富來領
      有身心障礙手冊，全校僅一名男性技工，其體力負荷確實超乎常人等情，而外
      送公文工作既在其職責範圍內，其為盡職責，於工作時發生意外，暫不論意外
      原因為何，其工作量既增加，且於執行職務時所生意外，依該辨法「增進員工
      工作士氣」意旨，政府機關即應從寬認定，給予撫卹，否則，動輒處處設限，
      則法規範空有名銜，實成具文，辜負原立法美意，為德不卒，原處分及訴願決
      定置之不理，將條文採取限縮解釋，己違規範目的。
    5.就法規體系觀之：公務員死後，遺族生活堪慮，政府機關向來採取照護亡故公
      務人員遺族之措施，此從銓敘部八十五年十月一日以八五台特四字第一三五四
      六一九號函釋通函中央暨地方各主管機關人事機構：「公務人員自殺死亡者，
      准予比照病故辨理撫卹。」此係考量公務人員所以輕生自殺，或係心神喪失，
      或係久病不癒，既已不幸，而死後遺族生活堪虞，殊值同情，故公務人員自殺
      死亡，其遺族均得依前開函釋申請辦理撫卹。另考試院六十七年十二月十二日
      以（六七）考台秘一字第三二七一號令發布「公務人員遺族照護辨法」，以照
      顧在職亡故公務員遺族，給予公務員及遺族充分保障。故相關法規函釋就公務
      人員死亡後遺族之照護，均給予相當保障及彈性認定空間，本件慰問金發放申
      請案，法規範意旨亦係照護公務員遺族，何以不能援比上例，採取更彈性之認
      定，否則，無異將公務人員區別化，給予差別待遇，如此劃地自限徒增紛擾，
      訴願決定意旨認不能援引比附，其意在為原處分機關推卸免責，殊無可採。
    6.本件即使非關保險契約之爭議，從法規文義觀之，亦符合意外死亡之要件：
      (1)按慰問金發給辦法第三條規定：「本辨法所稱因公受傷、殘廢、死亡，指因
        下列情事之一，致受傷、殘廢或死亡者：一、執行職務發生意外。」，惟條
        文並未另就「意外」有所定義。
      (2)意外之定義，學說上即區分為原因說及結果說，如採結果說，不問原因是否
        出於意外，若結果出於意外者，即屬意外傷害或意外死亡。但採原因說時必
        須導致傷害或死亡之外界原因出於意外方屬意外傷害，若結果出於意外，而
        原因非出於意外者，仍非意外傷害或死亡，是法規條文既未就「意外」進一
        步定義，則採行結果說仍屬法規範之文義解釋範圍內，本件張富來之死亡即
        無庸深究原因是否出於意外，而得以結果論斷為「意外」，適用該辦法。
      (3)如欲採行「原因說」，則應於條文內容載明「遭外來突發之意外事故」等字
        句而非僅概括使用「意外傷害或死亡」之字句，更證本辦法並無限縮之要件
        ，只要結果出於意外，皆得請領。
    7.訴願決定雖援引人事行政局九十一年五月十四日局給字第○九一○○一八三四
      七號函釋：「一、．．．公教員工於執行職務時、或於辦公場所或奉派出差時
      『猝發疾病』，如與公事由不具直接因果關係，尚不得依本辦法發給慰問金。
      」，惟此乃不當限制人民請求權之行使，增加法律所無之限制，與迭次大法官
      會議解釋意旨相悖，自不足採。
    8.綜上，張富來平日為公奉獻，屢獲嘉獎，如今驟逝，國家機關本應善盡公務員
      遺族照護之責，而原告與其結縭二十餘載，夫為原告惟一依靠，現原告踽踰一
      人，不甚悲戚，生活捉襟見肘，詎被告機關認事用法違誤，請撤銷原處分及訴
      願決定。
    (二)被告答辯之理由：
    1.依事務管理規則第三百六十八條規定「工友在職期間有下列情形之一者，給予
      遺族撫卹金：(一)病故或意外死亡者。(二)因公死亡者。」另工友因公死亡之認定
      ，行政院於六十二年六月一日以台六十二人政肆字第一五一五五號函規定，可
      比照公務人員撫卹法有關條文之規定辦理。另按公務人員撫卹法第五條規定「
      因公死亡人員，指下列情事之一：一、因冒險犯難或戰地殉職。二、因執行職
      務發生危險以致死亡。三、因公差遇險或罹病以致死亡。四、在辦公場所發生
      意外以致死亡。」台中市大智國小故技工張富來奉派外送公文返校途中罹病以
      致死亡，核與上開因公死亡之規定相符，被告機關於九十二年五月二十六日以
      府行庶字第○九二○○七四一○八號核予因公撫卹。
    2.查「公教員工因公傷殘死亡慰問金發給辦法」前經行政院、考試院九十三年一
      月二十七日院授人給字第○九三○○六○六四五號、考台組參一字第○九三○
      ○○○○九○一號令廢止，另以九十二年十二月九日院授人給字第○九二○○
      五六二五三號、考台組參一字第○九二○○一○二五一一號令訂頒「公務人員
      因公傷殘死亡慰問金發給辦法」，惟本案事實發生期間，仍適用「公教員工因
      公傷殘死亡慰問金發給辦法」規定，合先敘明。
    3.慰問金發給辦法第一條規定，該辦法訂定之意旨在增進公教員工工作士氣，鼓
      勵其奮勇從公，使無後顧之憂。復依第三條規定「本辦法所稱因公受傷、殘廢
      、死亡，指因下列情事之一，致受傷、殘廢或死亡者：一、執行職務發生意外
      。二、公差遇險。三、在辦公場所發生意外。」另依行政院人事行政局九十年
      十一月十六日九十局給字第二一一三四五號函及九十一年五月十四日局給字第
      ○九一○○一八三四七號函釋略以：「一、．．．本辦法發給之慰問金係撫卹
      金之外加發之給與，為符本辦法規定之意旨及考量地方經費負擔問題，依本辦
      法發給慰問金之條件，仍應以發生受傷、殘廢、死亡之事故與因公事由具有直
      接因果關係者為限．．．二、．．．本辦法所稱『執行職務發生意外』，應符
      合下列條件：一、須為執行職務時。二、須遭受意外事故。」
    4.準此，慰問金發給辦法所稱因公受傷、殘廢、死亡，指因下列情事之一，致受
      傷、殘廢或死亡者：一、執行職務發生意外。二、公差遇險。三、在辦公場所
      發生意外，該辦法係以發生「意外」為慰問金之發給條件。本案大智國小函報
      故張工九十二年三月二十四日上午十時三十分許外送公文，十一時四十分許返
      校途中突感暈眩，停車於路邊求援，經送醫急診診斷為腦幹出血，於二十五日
      不治死亡，並非屬「執行職務發生意外」，且案經台中市醫師公會協助認定故
      張工係「疾病死亡」，核與慰問金發給辦法規定不符，故不予核發慰問金。
    5.綜上，被告機關係依法行政，並無違誤之處，原告曲解法令，敬請依法駁回。
　　理  由
一、查本件原告與其子女等人於九十二年四月二十日填具因公死亡慰問金申請表，由
    台中市大智國民小學檢具相關文件函請被告機關核定，經被告於九十二年八月二
    十九日府人給字第○九二○一三三二五六號函復核與「公教員工因公傷殘死亡慰
    問金發給辦法」規定不符，不予核發慰問金。該處分函經台中市大智國民小學影
    印一份轉交予原告收受，原告對該函不服，於九十二年十月二十四日忠字第○一
    號函向被告表示不服，並請依法核發因公死亡慰問金，被告雖另於九十二年十月
    三十日以府人給字第○九二○一七二○六○號函復已於九十二年八月二十九日府
    人給字第○九二○一三三二五六號函復在案，且與規定不符，而未予同意。然被
    告九十二年十月三十日以府人給字第○九二○一七二○六○號函並非行政處分，
    惟原告既已對被告前函表示不服，其真意即有提起訴願之意思，且該處分函並未
    告知救濟期間，依行政程序法第九十八條第三項之規定，原告自處分書送達後一
    年聲明不服，視為於法定期間內所為。是原告提起訴願及本件行政訴訟，於程序
    上並無不合，合先敘明。
二、按「本法所稱因公受傷、殘廢、死亡，指因下列情事之一，致受傷、殘廢或死亡
    者：一、執行職務發生意外。二、公差遇險。三、在辦公場所發生意外。」行為
    時慰問金發給辦法第三條定有明文。又按「一、．．．依本辦法（即公教員工因
    公傷殘死亡慰問金發給辦法）發給慰問金之條件，仍應以發生受傷、殘廢、死亡
    之事故與因公事由具有直接因果關係者為限。二、．．．本辦法第三條所稱『執
    行職務發生意外』，應符合下列條件：1.須為執行職務時。2.須遭受意外事故。
    」復經行政院人事行政局九十一年五月十四日局給字第○九一○○一八三四七號
    函釋在案。準此，公教員工因執行職務發生意外死亡，依慰問金發給辦法請領慰
    問金之條件，須為執行職務時遭受意外事故死亡，且死亡之事故與因公事由具有
    直接因果關係者為限。
三、經查，本件原告之配偶張富來於九十二年三月二十四日上午十時三十分許奉派外
    送公文，十一時四十分許返校途中突感暈眩，停車於路邊求援，經送澄清醫院急
    診診斷為腦幹出血，於二十五日不治死亡之事實，為兩造所不爭，並有診斷證明
    書一件附卷可稽（見本院卷第七一頁）。嗣經被告機關函臺中市衛生局轉請台中
    市醫師公會協助認定其死亡原因與因公事由是否具有直接因果關係？經台中市醫
    師公會以九十二年八月十九日中市醫明字第七九七號函復略以：「1.故技工張富
    來係因『疾病死亡』而非『意外死亡』。2.腦幹出血死亡與因公事由之直接因果
    關係無從判定。」亦有台中市醫師公會九十二年八月十九日中市醫明字第七九七
    號函附卷可憑（見本院卷第九七頁）。基此，張富來並非執行職務發生意外死亡
    ，而係疾病死亡，縱使張富來之猝發疾病死亡與因公事由具有直接因果關係，亦
    核與慰問金發給辦法之規定不符。次查，依慰問金發給辦法發給之慰問金，係撫
    卹金之外加發之給與，對於因公受傷、殘廢或死亡，於慰問金發給辦法第三條另
    定有特殊之條件。該辦法第三條規定執行職務發生意外死亡，自須導致死亡之外
    界原因出於意外，方屬意外死亡，否則即無加以特別規定「意外」之必要。又按
    因公死亡給與撫卹金，與因公意外死亡給與慰問金，其法令依據、規範目的、給
    付性質及核給之要件，各不相同，其請領自應依各該規定行之。張富來因公死亡
    ，符合發給撫卹金之規定，已依法發給撫卹金，但其並不符合執行職務發生意外
    死亡給與慰問金之要件，已如前述，原告尚不得援引比照發給撫卹金之規定，請
    求給與慰問金。
四、綜上所述，原告上開主張，均不足採。從而，被告機關否准原告請求發給慰問金
    ，核無違誤，訴願決定遞予維持，亦無不合，原告仍執前詞訴請撤銷，並請求被
    告作成核發死亡慰問金新台幣一百二十萬元予原告之行政處分，為無理由，應予
    駁回。至兩造其餘之主張和舉證，與本件判決之結果無影響，爰不另逐一論述，
    附此敘明。
五、據上論結，本件原告之訴為無理由，依行政訴訟法第一百九十五條第一項後段、
    第九十八條第三項前段，判決如主文。
中　　　華　　　民　　　國　　九十三　　年　　 十二 　　月　　 十五 　　日
                 臺 中 高 等 行 政 法 院   第 三 庭
                                審 判 長 法  官　沈　應　南
                                         法  官　許  武　峰
                                         法  官　林　秋　華
右正本證明與原本無異。
如不服本判決，應於判決送達後二十日內向本院提出上訴書狀，其未表明上訴理由者
，應於提起上訴後二十日內向本院提出上訴理由書（須依對造人數附具繕本）；如於
本判決宣示或公告後送達前提起上訴者，應於判決送達後二十日內補提上訴理由書（
須附繕本）。未表明上訴理由者，逕以裁定駁回。
提起上訴應預繳送達用雙掛號郵票三九○元（三十四元及五元郵票各十份)。
中　　　華　　　民　　　國　　九十三　　年　　 十二 　　月　　 十五 　　日
                                               法院書記官　王　百　全
